【裁判字號】    92,判,1272
【裁判日期】    920925
【裁判案由】    營利事業所得稅
【裁判全文】
最  高  行  政  法  院  判  決                  九十二年度判字第一二七二號
    上  訴  人  禾普企業有限公司
    代  表  人  乙○○
    被 上訴 人  財政部臺灣省北區國稅局
    代  表  人  甲○○
右當事人間因營利事業所得稅事件，上訴人對於中華民國九十一年七月三日臺北高等
行政法院九十年度訴字第六一八三號判決，提起上訴，本院判決如左：
    主  文
上訴駁回。
上訴審訴訟費用由上訴人負擔。
    理  由
本件上訴人起訴主張：上訴人民國八十六年度營利事業所得稅結算申報，列報外銷佣
金支出新臺幣（下同）三、四○六、○六六元部分，被上訴人以上訴人未能提示雙方
簽訂之合約書，與營利事業所得稅查核準則（下稱查核準則）第九十二條規定不符，
而不予認列。惟上訴人外銷佣金支出，係為取得外銷訂單而透過代理人介紹外銷業務
所必要支付之佣金，因市場之特性，代理人為確保自身權益，上訴人為鞏固外銷市場
而出貨予代理人，致部分佣金合約當事人，即為出口報單之買方，但會計上有所謂「
經濟實質重於法律形式主義」，本件並無查核準則第九十二條第五項第三款第三目規
定情事，理應撤銷原處分。況上開查核準則之規定，係增加所得稅法所無之限制，違
反租稅法律，應屬無效等情，爰請判決將訴願決定及原處分均撤銷。
被上訴人則以：上訴人八十六年度營利事業所得稅結算申報，申報佣金支出三、四五
○、六八一元，被上訴人以其未提示雙方簽訂合約書，否准認列外銷佣金三、四○六
、○六六元。復查時雖經補提示佣金合約、出口報單、外匯匯出水單等資料及佣金計
算方式，惟佣金合約之當事人即為出口報單之買方，即佣金係支付與買受人，此與一
般所謂佣金係指營利事業對經紀人、代理人或代銷商因介紹或代理銷售本事業之產品
或勞務，而由本事業給付之報酬之常情有違，亦與查核準則第九十二條第五項第三款
第三目規定不符等語，作為抗辯。
原審斟酌全辯論意旨及調查證據之結果，以：按「一佣金或手續費支出，其立有契約
者，應與契約之約定相核對，其超出部分應予剔除。五．．．(三)支付國外佣金以下列
對象為受款人者，不予認定：1.．．．3.直接向出口廠商進貨之國外其他廠商。」為
查核準則第九十二條第一項及第五項第三款第三目所明定。上訴人八十六年度營利事
業所得稅結算申報，原列報佣金支出三、四五○、六八一元，經被上訴人初核以其未
提示雙方簽訂之合約，否准認列外銷佣金三、四○六、○六六元。上訴人於復查時補
提示佣金合約、出口報單、外匯匯出水單等資料及佣金計算方式申請追認，經被上訴
人復查決定，以上訴人佣金合約之當事人即為出口報單之買方，即佣金係支付予買受
人，此與一般所謂佣金係指營利事業對經紀人、代理人或代銷商因介紹或代理銷售本
事業之產品或勞務，而由本事業給付之報酬之常情有違，亦與查核準則第九十二條第
五項第三款第三目規定不符為由，駁回其復查之申請。上訴人不服，乃循序提起行政
訴訟。查「稱居間者，謂當事人約定，一方為他方報告定約之機會，或為定約之媒介
，他方給付報酬之契約。」民法第五百六十五條規定甚明。是為報告訂約機會或為定
約之媒介者，謂之「居間人」，給付報酬者，謂之「委託人」。就本件觀之，上訴人
為買賣契約之出賣人並為居間契約之委託人無疑。而依上訴人提出之佣金合約、出口
報單、外匯匯出水單等資料顯示，Dunnet International Trading Company、MOI
Elektronics Co.Ltd.、ARP DATACON AG,、Hobbes Network Accessories、Silicon
Electronic Trading Sdn Bhd、KYOWA Ltd.、MANHATTAN SKYLINE.、Sytemax Inc、
Josty LinXs Limited等公司則同為買受人兼居間人，依上訴人主張，該等公司並非
單純僅代理銷售上訴人公司產品，亦同時擔負居間人之角色，居間交易模式本應由上
訴人公司出貨至他方當事人公司，由他方當事人公司受領給付，然本件居間人公司為
不使當事人雙方互相知悉之故，變更出貨流程，改由居間人公司代他方當事人公司受
領上訴人之給付，再由居間人公司代上訴人負履行之責，出貨至他方當事人公司，待
成交後，由上訴人支付成交金額百分之六至百分之十不等之居間佣金報酬予居間人，
此類居間交易模式，與前開我民法之規定並不相符。上訴人主張國際貿易慣例行之多
年無疑，亦屬民法第五百七十五條第二項所指類型云云，固無可採。其另主張該等公
司係上訴人之國外代理商，依查核準則第九十二條第五項第三款第三目但書之規定應
可認定乙節，因所提居間合約與卷附出口報單記載不符，上訴人復未能就此部分舉出
確切證據以實其說，自無可採。則被上訴人依查核準則第九十二條第一項及第五項第
三款第三目規定，就此部分不予認列，於法並無不合，因將上訴人之訴駁回。
上訴意旨除執前詞外，並以上訴人與居間人既依民法訂立居間契約，則被上訴人為課
稅行政處分時，除依查核準則第九十二條規定外，依行政程序法第四條規定，亦應將
民法第五百六十五條至第五百七十五條居間規定併入課稅稽徵認事用法之基礎。本件
為民法「隱名居間」類型，並非買賣關係，否則無庸於契約中約定「居間佣金報酬比
率」，且居間人可逕將貨物轉賣，就轉賣價格與利益無庸再行約定。原判決將「隱名
居間」與「買賣」混淆，認為上訴人為買賣契約出賣人及居間契約委託人，外國公司
同為買受人兼居間人，成為居間人居間上訴人與居間人自己為買賣之誤謬。復將「代
理商」、「出口報單」及「居間契約」混為一談，誤認出口報單之功能及查核準則第
九十二條第五項第三款第三目規定必須提出「出口報單」之用意，造成判決前後矛盾
且適用法規涵攝錯誤。又所得稅法關於不得列為費用或損失之規定採取列舉主義，稽
徵機關不得依職權任意增加，否則不符合法規授權之目的，然被上訴人引據查核準則
第九十二條以行政命令增加所得稅法所無之限制，明顯與司法院釋字第四七八號解釋
、釋字第五○五號解釋揭示意旨相違，且與法規授權目的不符合。又民法第五百七十
五條既為法律，應優先於查核準則適用，被上訴人竟適用低位階之行政命令，顯與憲
法第一百七十三條及第一百七十條、中央法規標準法第十一條、行政程序法第八條及
第九條規定相違背云云。
按「當事人之一方，指定居間人不得以其姓名或商號告知相對人者，居間人有不告知
之義務。」、「居間人不以當事人一方之姓名或商號告知相對人時，應就該方當事人
由契約所生之義務，自己負履行之責，並得為其受領給付。」為民法第五百七十五條
第一項、第二項所明定。上開規定，稱之「隱名居間」或「隱名媒介」，居間人應就
他方當事人由契約所生之義務，由自己負履行之責，並得為其受領給付。至於是否為
「隱名居間」，應依居間契約內容而定，他造當事人如有主張居間人須為其隱名媒介
定約者，即應由居間人提出主張，或於居間契約中另有明確之約定。次按查核準則第
九十二條第五項第三款規定：「支付國外佣金以左列對象為受款人者，不予認定：．
．．3.直接向出口廠商進貨之國外其他廠商，但代理商或代銷商不在此限。」所稱代
理商或代銷商係指受出口商之委託，在進口國代理或代銷貨物而收受報酬者而言。如
無受託代理或代銷貨物之情形，自難認屬代理商或代銷商。本件依原審所確定之事實
，上訴人佣金合約之當事人，即為出口報單之買方，亦即佣金係支付予買受人，此與
一般所謂佣金係指營利事業對經紀人、代理人或代銷商因介紹或代理銷售本事業之產
品或勞務，而由本事業給付之報酬之常情有違，亦與查核準則第九十二條第五項第三
款第三目規定不符。又依上訴人主張，出口報單之買方並非單純僅代理銷售上訴人公
司產品，亦同時擔負居間人之角色，然本件居間人公司為不使當事人雙方互相知悉之
故，變更出貨流程，改由居間人公司代他方當事人公司受領上訴人之給付，再由居間
人公司代上訴人負履行之責，出貨至他方當事人公司，待成交後，由上訴人支付成交
金額百分之六至百分之十不等之居間佣金報酬予居間人，此類居間交易模式，與我民
法之規定並不相符。另上訴人主張出口報單之買方係上訴人之國外代理商乙節，因所
提居間合約與卷附出口報單記載不符，上訴人復未能提出居間人如何與他方當事人有
隱名約定之具體事證，其自為主張與本件居間人間為隱名居間，並指本件居間人與其
存有代理關係，亦符合代理商之規定云云，均無足採。又查財政部發布之營利事業所
得稅查核準則，係規定有關營利事業所得稅結算申報之調查、審核等事項。上開查核
準則第九十二條第五項第三款第三目規定，乃對於佣金之認定與舉證方式等技術性、
細節性事項加以規定，為簡化稽徵作業、避免國外佣金浮濫列報所必要，並未逾越所
得稅法等相關之規定，亦未加重人民稅負，與憲法第十五條、第十九條與第二十三條
尚無牴觸，參照司法院釋字第四三八號解釋自明。上訴人主張被上訴人適用低位階之
查核準則，顯與憲法第一百七十三條及第一百七十條、中央法規標準法第十一條、行
政程序法第八條及第九條規定相違背云云，亦無可採。上訴論旨，執前述理由，並以
原審取捨證據、認定事實之職權行使，任意指摘原判決違誤，求予廢棄，難認有理由
，應予駁回。
據上論結，本件上訴為無理由，爰依行政訴訟法第二百五十五條第一項、第九十八條
第三項前段，判決如主文。
中    華    民    國    九十二      年      九        月      二十五    日
                    最 高 行 政 法 院  第 四 庭
                                審 判 長 法  官      廖  政  雄
                                         法  官      趙  永  康
                                         法  官      林  清  祥
                                         法  官      鍾  耀  光
                                         法  官      姜  仁  脩
右  正  本  證  明  與  原  本  無  異
                                         法院書記官  蘇  金  全
中    華    民    國    九十二      年      九        月    二十五      日


司法院資訊處製作；財團法人民間司法改革基金會備份。
